【裁判字號】    89,重上,24
【裁判日期】    900109
【裁判案由】    土地所有權移轉登記
【裁判全文】
臺灣高等法院高雄分院民事判決  八十九年度重上字第二四號
      上  訴  人  乙○○
                  丁○○○
      共      同
      訴訟代理人  林榮和律師
      被上訴人    丙○○      .
                  甲○○      .
      共      同
      訴訟代理人  王炯棻律師
      複  代理人  王錦堂律師
      被上訴人    戊○○      .
右當事人間請求土地所有權移轉登記事件，上訴人對於中華民國八十九年一月十八日
臺灣屏東地方法院八十八年重訴字第二七八號第一審判決提起上訴，本院判決如左：
      主      文
上訴駁回。
第二審訴訟費用由上訴人負擔。
      事      實
甲、上訴人方面：
一、聲明：求為判決：
  (一)原判決廢棄。
  (二)被上訴人丙○○應將坐落屏東縣麟洛鄉○○段第二一五地號田面積八六三．七一
    平方公尺、同段第五一一地號田面積一六三九．九五平方公尺、同段第五三０地
    號田面積二三一．０八平方公尺、同段第四九五地號田面積九七．四一平方公尺
    等四筆土地，每筆應有部分二一一分之五０，其中每筆六三三分之００應有部分
    移轉登記予上訴人乙○○，其餘每筆六三三分之五０應有部分移轉登記予上訴人
    丁○○○。
  (三)被上訴人甲○○應將坐落屏東縣麟洛鄉○○段第二一五地號田面積八六三．七一
    平方公尺，同段第五一一地號田面簀一六三九．九五平方公尺，同段第五三０地
    號田面積二三一．０八平方公尺，同段第四九五地號田面積九七．四一平方公尺
    等四筆土地，每筆應有部分二一一分之四三，其中每筆六三三分之八六應有部分
    移轉登記予上訴人乙○○，其餘每筆六三三分之四三應有部分移轉登記予上訴人
    丁○○○。
  (四)被上訴人戊○○應將坐落屏東縣麟洛鄉○○段第二一五地號田面積八六三．七一
    平方公尺、同段第五一一地號田面積一六三九．九五平方公尺，同段第五三０地
    號田面積等四筆土地，每筆應有部分二一一分之四三，其中每筆六三三分之八六
    應有部分移轉登記予上訴人乙○○，其餘每筆六三三分之四三應有部分移轉登記
    予上訴人丁○○○。
二、陳述：除與原判決記載相同，茲予以引用外，補稱：
  (一)謝為源（上訴人乙○○之父，丁○○○之公公，被上訴人丙○○之父，甲○○、
    戊○○之祖父）於生前即民國三十五年五月十四日將原母號屏東縣麟洛鄉○○段
    第四九七地號田面積一六三七二平方公尺土地一筆，自西端算起二分額（即二台
    分，佔總面積２５＼２１１）贈與其妻謝鍾阿妹（嗣由謝鍾阿妹於六十八年間贈
    與上訴人丁○○○），西端扣除謝鍾阿妹以外四分額（即四台分，佔總面積５０
    ＼２１１）贈與上訴人乙○○，西端扣除謝鍾阿妹及乙○○以外算起四分額（即
    四台分，佔總面積５０＼２１１）贈與被上訴人丙○○，剩餘之位於東側佔總面
    積８６＼２１１之土地由謝為源暫以自己留下，嗣三十七年間，其長子謝福見（
    即被上訴人甲○○、戊○○之父）充當日本軍夫於戰後回家後，以買賣為原因移
    轉登記予謝福見（謝福見所取得者實為謝為源所贈與），又謝福見於八十六年一
    月二十九日死亡後，由被上訴人甲○○、戊○○繼承各取得應有分４３＼２１１
    。
  (二)又謝為源將上開原母號田四九七地號土地就特定部分為贈與（實係就特定部分土
    地為分產）後，為恐受分配人變賣土地予外人，並使受分配人相互牽制，未將各
    人受分配之土地分割成各自獨筆，而以各受分配人分得之面積佔土地總面積之應
    有方式，亦即以謝鍾阿妹分得二台分佔總面積２５＼２１１，乙○○分得四台分
    佔總面積５２＼２１１，丙○○分得四台分佔總面積５０＼２１１，於三十五年
    五月二十三日申辦應有部分所有權登記，謝福見部分，則於三十七年十一月四日
    辦理所有權登記。嗣謝為源於三十六年間，於土地現場複丈將分配之土地交付受
    分配人耕作，謝福見部分暫由其妻受領耕作。
  (三)嗣原母號第四九七地號土地，經地政機關逕行分割成屏東縣麟仁段第五三０、四
    九五、四九一、五一一、四六六、二一五、二一六、二二三、二二二號等九筆土
    地，每筆土地仍登載兩造之應有部分。惟上訴人乙○○、丁○○○二人分得之土
    地，依分割後新地號為屏東縣麟洛鄉○○段第五三０、四九五、五一一、二一五
    、四九一、四六六及二一六地號部分土地包括在內，經  鈞院囑託地政機關複丈
    結果，總面積共為五五五．０五平方公尺，與應有面積五八一九．四三平方公尺
    ，雖短少二六七．三八平方公尺，係因分配時之丈量不夠精準所致，但其中系爭
    第二一五、五一一、五三０、四九五等四筆土地則全在上訴人乙○○、丁○○○
    二人受分配占有耕作範圍內。
  (四)系爭土地四筆既係謝為源就特定土地分配予上訴人所取得之範圍內，為上訴人二
    人所有，被上訴人於系爭土地之應有部分所有權登記，自屬妨害上訴人之所有權
    ，上訴人得請求除去之，亦即請求被上訴人就系爭土地上之應有部分所有權移轉
    登記返還上訴人。
三、證據：除援用原審所提證據外，補提照片三張，並聲請訊問證人徐金榮。
乙、被上訴人方面：
一、聲明：求為判決：如主文所示。
二、陳述：除與原判決記載相同者，茲以引用外，補稱：
  (一)被上訴人否認贈與證為真正。即令贈與證為真正，但贈與之意思表示在未發出前
    是可以改變，即令已發生，仍可撤回，由三十六年土地總登記時，土地仍是登記
    共有乙事，足見謝為源嗣後已無贈與之意思。
  (二)上訴人主張兩造分別管領土地是分產行為，與兩造就該土地是維持共有之狀態不
    合，被上訴人主張是分管。
  (三)系爭土地固由上訴人在耕種，但地價稅均由被上訴人共同依持分繳納，何足認為
    該土地確為上訴人所有，再者，該土地之徵收補償費，是遭上訴人乙○○具名冒
    領，此有切結書可按。但其卻未交予被上訴人，被上訴人知悉後曾對其提出告訴
    ，但經臺灣屏東地方法院檢察署以八十三年七月七日以八十三年偵字第一五四四
    號以已罹於追訴權時效而為不起訴，尚不足以認定系爭土地經贈與為上訴人所有
    。
三、陳述：除援用原審所提證據外，補提：切結書影本一份為證。
      理      由
一、本件上訴人主張：坐落屏東縣麟洛鄉○○段二一五、五一一、五三○、四九五地
    號四筆土地以及同段四九一、四六六、二一六、二二三、二二二地號五筆土地，
    均係自原地號屏東縣麟洛鄉○○段四九七地號土地分割而來，分割後之上開九筆
    土地自西向東依序為五三○、四九五、四九一、五一一、四六六、二一五、二一
    六、二二三、二二二地號。原屏東縣麟洛鄉○○段四九七地號土地為兩造之被繼
    承人謝為源所有，謝為源於三十五年五月十四日將四九七地號土地自西端算起二
    台分土地即總面積八四四分之一○○贈與鍾氏阿妹，嗣由鍾氏阿妹於六十八年間
    將該部分土地贈與上訴人丁○○○，西端扣除鍾氏阿妹以外算起四台分土地即總
    面積八四四分之二○○贈與上訴人乙○○，西端扣除鍾氏阿妹及乙○○以外算起
    四台分土地即總面積八四四分之二○○贈與被上訴人丙○○，剩餘之位於東側佔
    總面積八四四分之三四四土地，於三十七年間以買賣為原因移轉登記於被上訴人
    甲○○、戊○○之父謝福見，而謝福見於八十六年一月二十九日死亡後，即由被
    上訴人甲○○、戊○○二人繼承各取得應有部分二一一分之四三。謝為源將上開
    四九七地號土地就特定部分分別贈與鍾氏阿妹、乙○○、丙○○及謝福見後，即
    由受贈人依贈與位置耕作。原四九七地號土地分割後，系爭二一五、五一一、五
    三○、四九五地號土地，應由上訴人二人取得，惟因尚未辦理所有權移轉登記致
    仍由兩造保持共有等情，求為命被上訴人為如聲明(二)(三)(四)所示之判決。
二、被上訴人則以：否認贈與證之真正，縱認該贈與證為真正，其不當得利返還請求
    權與系爭土地之移轉登記請求權，均已逾十五年而時效消滅；且依民法第四百零
    七條之規定，本件贈與並未辦理移轉登記，故該贈與並不生效力；又依土地登記
    簿謄本之記載可知謝鍾阿妹、上訴人乙○○及被上訴人丙○○三人是在三十六年
    四月九日因土地總登記而取得系爭土地之權利，被上訴人甲○○、戊○○之父謝
    福見則是在三十七年十一月四日因買賣而取得系爭土地之權利，均未有以贈與為
    原因而取得系爭土地特定部分之情事；另上訴人二人自陳贈與證均由謝為源保管
    ，直到四十九年謝為源死亡後，上訴人始發現該贈與證，則上訴人既不知謝為源
    有贈與之意思表示，該贈與自不生效力，且如謝為源真有為贈與，何以謝福見、
    丙○○及乙○○三人會在三十八年十二月五日書立兄弟分閞書等語，資為抗辯。
三、按贈與，因當事人一方以自己之財產，為無償給與於他方之意思表示，經他方允
    受而生效力，民法第四百零六條定有明文，依該條規定之意旨，須贈與之一方以
    自己之財產為無償給與於他方之意思表示，並經他方同意後，始能成立贈與。查
    本件上訴人主張謝為源於三十五年五月十四日將原屏東縣麟洛鄉○○段四九七地
    號土地由西側至東算起各二台分、四台分、四台土地分別贈與上訴人乙○○、鍾
    氏阿妹及被上訴人丙○○等情，固據其提出贈與證等件為證，惟上訴人丁○○○
    陳稱：「贈與證三張都放在我公公手上，我公公在四十九年去世後，我們才找到
    ，以前我們都不知道有贈與的事」等語，上訴人乙○○亦陳稱：「以前我們都不
    知道有贈與的事，我與丁○○○發現贈與證時才知有贈與的事」等語（見原審卷
    九二頁），則本件上訴人於謝為源為贈與之意思表示時，均不知謝為源有為贈與
    之意思，揆諸上開法條規定，自無法成立贈與。且由卷附土地登記簿謄本之記載
    （見原審卷一七至二０頁、二五、二六、二九、三０頁），可知謝鍾阿妹、上訴
    人乙○○及被上訴人丙○○三人是在三十六年四月九日因土地總登記而取最得系
    爭土地之權利，被上訴人甲○○、戊○○之父謝福見則是在三十七年十一月四日
    因買賣而取得系爭土地之權利，均未有以贈與為原因而取得系爭土地特定部分之
    情事。又系爭土地在土地總登記後仍維持共有達五十年之久，上訴人並無異議。
    而謝為源係於四十九年八月三日過世，倘其生前有將特定部分為贈與，何以未於
    生前就系爭土地權利為贈與登記與上訴人。至證人徐金榮結證稱：我姑丈是很保
    守的人，不希望田地被賣掉，所以他分出之土地，大家都有持份。若日後要賣，
    也要大家之同意云云，並不能證明謝為源有就系爭土地特定部分贈與上訴人之事
    實是上訴人主張系爭四筆土地係謝為源所贈與云云，尚非可採。況縱認該贈與為
    真正，其不當得利返還請求權與系爭土地之移轉登記請求權，亦均已逾十五年而
    時效消滅。
四、綜上所述，上訴人訴請被上訴人將系爭土地之應有部分移轉登記予上訴人，為無
    理由，不應准許。原審為上訴人敗訴之判決，並無不合。上訴意旨，指摘原判決
    不當，求予廢棄改判，為無理由，應予駁回。
五、據上論結，本件上訴為無理由，依民事訴訟法第四百四十九條第一項、第七十八
    條、第八十五條第一項前段，判決如主文。
中    華    民    國         九十       年      一      月      九      日
                                      臺灣高等法院高雄分院民事第四庭
~B1審判長法官  王錦村
~B2法      官  許明進
~B3法      官  曾錦昌
右為正本係照原本作成。
如對本判決上訴，須於判決送達後二十日內向本院提出上訴狀，其未表明上訴理由者
，應於上訴後二十日內向本院提出上訴理由書（均須按他造當事人之人數附繕本）。
上訴時應提出委任律師或具有律師資格之人之委任狀，並依附註條文規定辦理。
中    華    民    國         九十       年      一      月     十七     日
~B法院書記官  施耀程
附註：
民事訴訟法第四百六十六條之一：
對於第二審判決上訴，上訴人應委任律師為訴訟代理人，但上訴人或其法定代理人具
有律師資格者，不在此限。
上訴人之配偶、三親等內之血親、二親等內之姻親，或上訴人為法人、中央或地方機
關時，其所屬專任人員具有律師資格並經法院認為適當者，亦得為第三審訴訟代理人
。
第一項但書及第二項情形，應於提起上訴或委任時釋明之。
                                                                        Ｈ


司法院資訊處製作；財團法人民間司法改革基金會備份。
